【裁判字號】    90,訴,944
【裁判日期】    900813
【裁判案由】    重利
【裁判全文】
臺灣板橋地方法院刑事判決                            九十年度訴字第九四四號
    公  訴  人  臺灣板橋地方法院檢察署檢察官
    被      告  丙○○
                乙○○
    共      同
    選任辯護人  李文輝
右列被告等因重利案件，經檢察官提起公訴（九十年度偵字第六四二六號），本院判
決如左：
    主  文
丙○○、乙○○共同以乘他人急迫，貸以金錢，而取得與原本顯不相當之重利為常業
，各處有期徒刑陸月，如易科罰金，均以參佰元折算壹日。附表一之物沒收之。
    事  實
一、丙○○、乙○○共同基於常業重利之犯意聯絡，分別自民國八十九年十一月間某
    日、十二月間某日起，先後在自由時報、中國時報及臺灣日報（起訴書漏載）臺
    北縣版之分類廣告欄內，刊登「支票、身分證、十萬內、迅速」、「身分證、八
    （應指八萬元內）、簡便、可分期」及「本人票迅速、身分證、八萬元內」之廣
    告（起訴書通載為身分證借款），招攬需款孔急之客戶貸予現金，對外以「易成
    專業代書楊先生」自居，並使用00000000號、00000000號及0
    0000000號電話為聯絡工具，乘甲○○、陳玉英等不特定人，因一時無法
    籌措款項購買施工材料等原因而急需用款之際，在借款人住處或丙○○、乙○○
    分別位於臺北縣板橋市○○街二九巷十六號三樓、臺北縣板橋市○○路八一巷三
    五之一號五樓住處，分別貸予新台幣（下同）二萬元至十五萬元不等之現金，並
    要求各借款人簽立本票及交付國民身分證正本充作擔保，而借款利息係以十日為
    一期，每萬元收取二千元之利息，於交付借款時，先行預扣第一期利息金額（其
    借款利率相當於月息百分之六十），藉以取得與原本顯不相當之重利，並均恃收
    取利息維生，而以之為常業。嗣於九十年三月二十六日十三時二十分許，丙○○
    或乙○○來電催討甲○○交付利息，並約定交款地點．然甲○○無力負荷高利貸
    款遂向警方報案，警方即於同日十四時許，在約定之臺北縣板橋市○○路與民生
    路口板橋郵局前，當場查獲已向甲○○收取利息六千元之丙○○，並自丙○○身
    上及乙○○上開住處分別查獲丙○○所有（詳如附表一編號一至四）或其與乙○○共有供經營上開貸款收取重利事業所用或供犯經營上開貸款收取重利事業預備
    之物（詳如附表一編號五至八）及非其二人所有或與本案無涉之物（詳如附表二
    所示）。
二、案經臺北縣警察局永和分局移送臺灣板橋地方法院檢察署檢察官偵查起訴。
    理  由
一、訊據被告丙○○、乙○○對於貸款予不特定人並收取與原本顯不相當之重利之犯
    行均坦承不諱，惟均辯稱：其二人當時另係力元營造有限公司職員或三佳廣告企
    業社負責人，均有正當行業，並無恃收取重利維生之情事云云。經查：前揭被告
    如何貸款予不特定人並收取利息之事實，迭據被告二人於警訊時、偵查中及本院
    審理時坦承不諱，核與被害人即借款人甲○○於警偵訊時指述之情節相符，並有
    附表一、二之物扣案可資佐證，堪信被告二人上開就其等有貸款予不特定人並收
    取與原本顯不相當重利部分之自白確與事實相符。次按扣案之發稿作業連絡單二
    紙載明刊登臺灣日報，內容則為「本人票迅速、身分證、八萬元內、00000
    000」、「支票、身分證、十萬元內、迅速、00000000」，則被告二
    人除於自由時報及中國時報刊登貸款之廣告外，亦曾於臺灣日報刊登前揭貸款廣
    告，並以00000000號電話為聯絡工具，亦殆無疑。末按刑法上所謂常業
    犯，指反覆以同種類行為為目的之社會活動之職業性犯罪而言，至於犯罪所得之
    多寡，是否恃此犯罪為唯一之謀生職業，則非所問，縱令兼有其他職業，仍無礙
    於該常業犯罪之成立，最高法院著有八十五年度臺上字第五一０號判例可資參照
    。又按刑法第三百四十五條常業重利罪之成立，若明知社會上有因急迫而舉債濟
    急，及因輕率或無經驗而從事舉債之情形，預定苛刻條件，一俟他人告貸，藉以
    博取重利為常業者，縱非對於特定人乘機利用，不能謂非對於一般人具有犯罪之
    概括故意，仍應論以本條之罪，最高法院二十七年上字第五二○號判例亦著有明
    文。本件被告二人雖分別供陳其經營上開貸款業務之際，另有其他職業云云，並
    提出臺北市政府營利事業登記證、臺北市營業人銷售額與稅額申報書、臺北市稅
    捐稽徵處營業稅繳款書、各類所得扣繳暨免扣繳憑單、統一發票、廣播廣告托播
    合約書、廣播廣告托播契約書、三夏企業廣播廣告契約書、在職證明書等為證，
    然其二人預定苛刻之高利貸款條件，再於報紙以電話專線刊登廣告，招攬因急迫
    而須舉債濟急之人向彼等告貸，籍以索取遠逾法定最高利率週年利率百分之二十
    以上，而與原本顯不相當之重利，且依其等經營該等貸款業務之期間、金額、收
    取利息數額及扣案聯絡薄、帳簿、記事本所載之貸款人人數等觀之，亦有相當之
    規模，堪認其顯已達於「足恃以維生」之程度，揆諸上開判例意旨，自難認其二
    人無恃收取重利維生之常業重利情事，被告二人就此部分辯稱並無常業重利情事
    云云，顯屬圖卸推託之詞，要無足採。綜上所述，本件事證已臻明確，被告等犯
    行洵堪認定。
二、查被告丙○○、乙○○乘甲○○、陳玉英等不特定人急迫之際貸以金錢，收取高
    額之利息，並賴以維生，以之為常業，核其二人所為，均係犯刑法第三百四十五
    條之常業重利罪。其二人間有犯意之聯絡，行為之分擔，皆為共同正犯。爰審酌
    被告二人為貪圖私利，竟擅自經營貸款收取重利之業務，非但使被害人承受諸多
    損失，危害社會私經濟秩序亦屬非輕，復參酌其犯罪手段、貸出金額大小、收取
    重利多寡、經營期間非短、犯罪後尚知坦承基本犯行、態度並非惡劣等一切情狀
    ，各量處如主文所示之刑，以示懲儆，並分別諭知易科罰金之折算標準。第查：
    刑法第四十一條有關易科罰金之規定，業經立法院於九十年一月四日修正通過，
    並經總統於同年月十日明令公佈，同年月十二日生效施行。觀諸上開修正後得易
    科罰金之規定「犯最重本刑為五年以下有期徒刑以下之刑之罪，而受六個月以下
    有期徒刑或拘役之宣告，因身體、教育、職業、家庭之關係或其他正當事由，執
    行顯有困難者，得以一元以上三元以下折算一日，易科罰金。但確因不執行所宣
    告之刑，難收矯正之效或難以維持法秩序者，不在此限。併合處罰之數罪，均有
    前項情形，其應執行之刑逾六月者，亦同」，較修正前同條所定「犯最重本刑為
    三年以下有期徒刑以下之刑之罪，而受六月以下有期徒刑或拘役之宣告，因身體
    、教育、職業、或定庭之關係，執行顯有困難者，得以一元以上三元以下折算一
    日，易科罰金」之內容，顯然為有利於被告。是被告等所犯，苟為最重本刑五年
    以下有期徒刑以下之罪，且受六個月以下有期徒刑或拘役之宣告，即有修正後刑
    法第四十一條規定之適用，從而依刑法第二條第一項前段之規定，本案應適用修
    正後之現行刑法第四十一條第一項前段條文之規定，併諭知易科罰金之折算標準
    。至被告二人固未曾受有期徒刑以上刑之宣告，有臺灣高等法院檢察署刑案紀錄
    簡覆表二紙在卷可按，惟近年社會投機歪風盛行，業者不尋正途，每經營地下錢
    莊牟取暴利，使借款之人經濟狀況雪上加霜，擾亂社會金融秩序，本案被告二人
    經營地下錢莊，雖每次放貸金錢並非大額，然借款之人不在少數，雖被告二人於
    審理時坦承經營地下錢莊之事實，然本院認此僅係犯罪後態度，作為科刑輕重之
    審酌事由，尚不宜宣告緩刑，以為不法者戒。
三、至扣案如附表一所示之物，係被告丙○○所有或其與乙○○共有供經營上開貸款
    收取重利事業所用或預備供經營貸款收取重利事業所用之物，業據被告二人供承
    屬實，併依刑法第三十八條第一項第二款之規定宣告沒收之。另附表二編號一、
    二、三所示甲○○、陳玉英所有之國民身分證正本二枚、其二人簽發之支票二紙
    及現金六千元（其中附表二編號一、三之物已發還甲○○，有臺北縣警察局贓物
    認領保管單乙紙可稽），均係各該借款人借款時簽立及交付予被告二人充作借款
    擔保並甲○○於九十年三月二十六日交付予被告丙○○充為利息費用者，並據被
    害人甲○○於警訊中陳明無訛，復經本院於審理時當庭提示令被告二人辨認查證
    無訛，此等物品既非屬被告所有之物，本院自亦無從併為沒收之諭知。而附表二
    編號四所示之金融卡，係被告丙○○向被告乙○○借款，被告乙○○配偶即將該
    金融卡交付被告丙○○，該金融卡非提領其二人收取之重利，為被告二人一致供
    承在卷，互核相符；附表二編號五所示之照片，係供被害人甲○○指認；附表二
    編號六所示之空白讓渡書則與本案無涉等情，均據被告丙○○陳明無訛，本院亦
    查無其他積極事證足資證明上開物品確與被告二人所犯上開常業重利罪有關，自
    無從併為沒收之諭知，均併此敘明。
據上論斷，應依刑事訴訟法第二百九十九條第一項前段，刑法第二條第一項前段、第
二十八條、第三百四十五條、第三十八條第一項第二款，罰金罰鍰提高標準條例第一
條前段、第二條，判決如主文。
本案經檢察官張云綺到庭執行職務。
中      華      民      國      九十      年      八      月    十三    日
                                  臺灣板橋地方法院刑事第四庭
                                          法  官  游  秀  雯
右正本證明與原本無異。
如不服本判決，應於判決送達後十日內，向本院提出上訴狀。
                      書記官  卓  聖  智
中      華      民      國      九十      年      八      月    十七    日
附錄本案論罪科刑法條全文：
刑法第三百四十四條：
乘他人急迫、輕率或無經驗，貸以金錢或其他物品，而取得與原本顯不相當之重利者
，處一年以下有期徒刑、拘役或科或併科一千元以下罰金。
刑法第三百四十五條：
以犯前條之罪為常業者，處五年以下有期徒刑，得併科三千元以下罰金。
附表一
┌──┬────────────────────┬───────────┐
│編號│物品                                    │備註                  │
├──┼────────────────────┼───────────┤
│一  │名片十一紙                              │丙○○所有預備供犯罪所│
│    │                                        │用之物。              │
├──┼────────────────────┼───────────┤
│二  │空白本票十四紙                          │丙○○所有預備供犯罪所│
│    │                                        │用之物。              │
├──┼────────────────────┼───────────┤
│三  │連絡簿乙本                              │丙○○所有供犯罪所用之│
│    │                                        │物。                  │
├──┼────────────────────┼───────────┤
│四  │帳簿乙本                                │丙○○所有供犯罪所用之│
│    │                                        │物。                  │
├──┼────────────────────┼───────────┤
│五  │名片三盒                                │丙○○、乙○○共有預備│
│    │                                        │供犯罪所用之物。      │
├──┼────────────────────┼───────────┤
│六  │發稿作業聯絡單四紙                      │丙○○、乙○○共有供犯│
│    │                                        │罪所用之物。          │
├──┼────────────────────┼───────────┤
│七  │於報紙刊登廣告之內容四紙                │丙○○、乙○○共有供犯│
│    │                                        │罪所用之物。          │
├──┼────────────────────┼───────────┤
│八  │記載借款人地址、電話資料之紙張二張      │丙○○、乙○○共有供犯│
│    │（贓證物品清單漏載）                    │罪所用之物。          │
└──┴────────────────────┴───────────┘
附表二
┌──┬────────────────────┬───────────┐
│編號│物品                                    │備註                  │
├──┼────────────────────┼───────────┤
│一  │甲○○所有之國民身分證正本及其簽發之本票│甲○○所有。          │
│    │各乙紙。                                │                      │
├──┼────────────────────┼───────────┤
│二  │陳玉英所有之國民身分證正本及其簽發之本票│陳玉英所有。          │
│    │各乙紙。                                │                      │
├──┼────────────────────┼───────────┤
│三  │現金六千元                              │甲○○所有。          │
├──┼────────────────────┼───────────┤
│四  │臺北國際商業銀行金融卡乙張              │丙○○向乙○○借款，楊│
│    │                                        │春仁配偶即將金融卡交付│
│    │                                        │丙○○，該金融卡非提領│
│    │                                        │其二人收取之重利而與本│
│    │                                        │案無涉。              │
├──┼────────────────────┼───────────┤
│五  │乙○○所有之照片乙幀                    │供被害人甲○○指認，與│
│    │                                        │本案無涉。            │
├──┼────────────────────┼───────────┤
│六  │空白讓渡書乙紙                          │與本案無涉。          │
└──┴────────────────────┴───────────┘


司法院資訊處製作；財團法人民間司法改革基金會備份。
